【裁判字號】    91,易,2783
【裁判日期】    920910
【裁判案由】    過失致死
【裁判全文】
臺灣板橋地方法院刑事判決                        九十一年度易字第二七八三號
    公  訴  人  臺灣板橋地方法院檢察署檢察官
    被      告  己○○
    選任辯護人  楊詠熙
右列被告因過失致死案件，經檢察官提起公訴（九十一年度偵字第三六五七號），本
院判決如左：
    主  文
己○○無罪。
    理  由
一、公訴意旨略以：被告己○○係設址於臺北縣中和市○○路四五八巷一弄二十號光
    爍實業有限公司（下稱光爍公司）負責人，因光爍公司室內升降梯地下室機坑漏
    水，於民國九十年十一月二十三日上午十一時二十五分許，以新臺幣（下同）三
    萬元代價，委託張昭瀛至上址以代工帶料方式承攬上開漏水改善工程，己○○明
    知對於升降機之安全裝置，如終點極限開關、緊急停止裝置及其他安全裝置，應
    維持其效能，且其搬器停止於最低位置時，搬器內部底面或由最下層出入口地板
    面至升降路底部地板面之垂直距離（以下簡稱機坑深度），應留一定之距離，以
    利維修保養。竟疏於注意，且未張貼警告標誌，致使張昭瀛從事該電梯地下室機
    坑漏水改善工程期間，因不知情之員工戊○○乘坐電梯上樓時，因機坑深度不足
    且未設配重塊緩衝器彈簧，遭該電梯平衡垂重塊下降擠壓致胸腹腔骨折出血休克
    而當場死亡，因認被告涉犯刑法第二百七十六條第一項之過失致死罪嫌云云。
二、按犯罪事實應依證據認定之，無證據不得認定犯罪事實；又不能證明被告犯罪者
    ，應諭知無罪之判決，刑事訴訟法第一百五十四條第二項、第三百零一條第一項
    前段分別定有明文。次按所謂證據，係指直接間接足以證明犯罪行為之一切證人
    、證物而言；且事實之認定，應憑證據，如未能發現相當證據，或證據不足以證
    明，自不能以推測或擬制之方法，以為裁判基礎，最高法院三十年上字第一二八
    號、四十年臺上字第八六號判例均可資參考。復按認定不利於被告之事實，須依
    積極證據，苟積極證據不足為不利於被告事實之認定時，即應為有利於被告之認
    定，更不必有何有利之證據，最高法院三十年上字第八一六號判例意旨亦可資參
    照。又按過失責任之有無，應以行為人之懈怠或疏虞與結果之發生有相當因果關
    係為斷，所謂相當因果關係，即就所生之結果觀察，認為確因某項因素而惹起，
    又從因素觀察，認為足以發生此項結果，始克當之，且刑法上之過失犯，以行為
    人對於結果之發生，應注意並能注意為成立要件，若行為人縱加注意，仍不能防
    止結果之發生，即非其所要注意，自難以過失論，是以刑法上對於結果之發生，
    是否負有過失責任，須該結果之發生與被告之是否疏於注意，且該結果之發生係
    因被告過失行為所引起者為限，臺灣高等法院八十四年度上易字第四八二五號判
    決要旨亦可供參考。
三、公訴人認被告己○○涉犯本件過失致死犯行，無非係認被告身為光爍公司之事業
    負責人，違反勞工安全衛生法規定，於裝置及使用升降機時未依規定設置符合Ｃ
    ＮＳ國家標準之升降梯設備，且未告知前往修繕之承攬人即死者張昭瀛，致張昭
    瀛委身在升降梯機坑維修時誤認該升降梯有符合標準之機坑深度而為錯誤的使用
    回應，且未管制公司內員工使用電梯，致該電梯於使用時因平衡垂重塊下降瞬間
    擠壓張昭瀛致死，被告疏未注意前開安全維護及告知義務，且其注意義務之違反
    與被害人發生死亡之結果間有相當因果關係為其主要論據。訊據被告堅決否認有
    何過失致死犯行，辯稱：伊係經由位於光爍公司對面之利欣興業有限公司（下稱
    利欣公司）其負責人丙○○先生之介紹，將光爍公司電梯地下室抓漏工程交由死
    者張昭瀛承包，張昭瀛僅告知施工期間不能使用電梯至地下室，然仍可使用電梯
    從一樓到頂樓，伊遂依其指示交代員工，伊並無電梯維修之專業，並無過失云云
    。
四、經查本件死者張昭瀛確於九十年十一月二十三日上午前往被告己○○所經營之光
    爍公司電梯地下室施作機坑漏水之抓漏工程，後於同日下午二時許被發現在該電
    梯地下室內，因工作中遭電梯擠壓致胸腹腔骨折出血而休克致死乙節，業經被告
    己○○及告訴人即死者張昭瀛之妻乙○○到庭陳明在卷，並經臺灣板橋地方法院
    檢察署檢察官前往相驗後會同法醫師解剖鑑定屬實，有勘驗筆錄、相驗屍體證明
    書及法務部法醫研究所（九０）法醫所醫鑑字第一五六四號鑑定書一份在卷可考
    。又臺灣板橋地方法院檢察署檢察官於事發翌日前往光爍公司實地履勘結果，光
    爍公司內部電梯如停放於六樓（即頂樓）時，基於槓桿原理所設置用以平衡電梯
    重量之平衡垂重塊（又稱平衡配重框）即下降到本件死者陳屍處，平衡垂重塊有
    摩擦痕且有木片，該平衡垂重塊之形狀與死者身上長條痕相符等情，有臺灣板橋
    地方法院檢察署九十年十一月二十四日勘驗筆錄一份附卷可稽。衡以證人即中華
    民國電梯協會檢查組業務主管甲○○於本院調查時到庭所證述：「電梯是牽引式
    的，所以電梯往上停在六樓時，平衡配重框（一般也稱為平衡垂重塊）是在最下
    樓層，本案是在地下室，而且國家標準有規定，以本案的情形來看，從彈簧緩衝
    器的上方到配重框的下方，應該至少要有二十二點五公分的安全距離，但是本案
    沒有距離，‧‧‧‧‧，死者的位置就是在配重框的下方，所以有可能就是電梯
    上到六樓時，配重框下來到機坑時剛好打到他，如果有安全距離，除了站立之外
    ，就比較不會發生本案的情形，‧‧‧」之情節（參見本院九十一年十二月九日
    訊問筆錄第七、八頁），復佐以證人即光爍公司員工戊○○於警訊時證稱：「有
    ，當天（即九十年十一月二十三日）我有上班，有搭乘電梯，下午一時十五分左
    右我有搭乘電梯」、「我當時是由二樓搭乘電梯至六樓」、「因二樓作業線上缺
    燈殼，所以我上六樓拿燈殼給二樓的員工使用」、「搭乘電梯至四樓至五樓中間
    時，我有感覺到電梯晃動，但沒有聽見異聲」等情（參見臺灣板橋地方法院檢察
    署相驗卷宗第三十一頁反面），再參諸死者張昭瀛隨即於同日下午二時許經人發
    現倒臥於該電梯地下室機坑內死亡之時間因素，堪認本件死者張昭瀛係因委身在
    光爍公司電梯地下室從事機坑漏水之抓漏修繕工程時，適有不知情之員工搭乘電
    梯至六樓取貨，因電梯本身具有平衡電梯重量安全功能之平衡垂重塊瞬間下降至
    地下室機坑，致在該地下室機坑工作之張昭瀛遭該電梯平衡垂重塊擠壓當場死亡
    。茲本件所應審究者，係身為光爍公司負責人之被告己○○，就死者張昭瀛於光
    爍公司電梯地下室機坑施作抓漏工程時，遭光爍公司不知情員工使用電梯至六樓
    時，該電梯之平衡垂重塊下降至地下室，因地下室安全距離即機坑深度不足，導
    致張昭瀛受平衡垂重塊擠壓而死亡乙事，是否確有應注意並能注意而不注意之過
    失責任？
五、查公訴意旨認被告己○○就前開被害人死亡之結果有其過失責任，無非認被告裝
    設及使用升降機時未依規定設置符合國家安全標準、規格之電梯，致該電梯機坑
    深度不足，且並未告知前往修繕之死者，亦未管制其公司內部員工使用電梯。惟
    查本件裝設於光爍公司內部之升降機（即電梯），被告係於八十九年一月間委請
    案外人懋全工業有限公司（下稱懋全公司）以五十五萬元之價格施作，懋全公司
    就該電梯施作之規格、材質及機坑深度均符合國家安全標準等情，業據證人即懋
    全公司負責人林聰明於本院調查時到庭證述綦詳（參見本院九十二年七月十六日
    訊問筆錄第四頁），核與被告己○○所辯情節相符，並有光爍公司於八十九年一
    月間委由懋全公司裝設升降機所開立之統一發票影本一紙在卷可憑，觀諸證人林
    聰明與本件被告己○○、死者張昭瀛及告訴人乙○○彼此間均無怨隙，其證詞應
    堪憑信，而依其於本院調查時所述：「我是懋全公司負責人，八十九年一月份我
    有承包被告公司的電梯工程，當初是被告與我接洽，我去施工當時，被告公司已
    由四樓加蓋成五樓半，懋全公司本身是經營升降機的裝設、維修、買賣，升降機
    包括客、貨用的機型，本件是以五十五萬元的價格施工，施工期間約一個多月，
    我們公司有營利事業項目，除了施作被告公司電梯工程之外，從七十四年開始，
    我們就有承作升降機之工程，國外也有工程，本件施工當時規格、材質均有依據
    國家安全標準施作，被告公司當時是委託我們裝設貨用，承載量是九百公斤，依
    據規定，平方面積沒有超過四米（即長寬各二米），承載量一千公斤以下，施工
    完畢之後，不需要經過北區勞動安全檢查所的檢查，而是由業主自行或委外檢查
    ，本件平面面積是二點二五平方公尺、承載量是九百公斤，所以可以由業主自行
    或是委外檢查，我們公司施作被告公司電梯工程時，機坑深度有一點二公尺，此
    深度亦符合標準，但是因為該地會滲水，所以被告就在本案事發之前找水泥師傅
    將機坑深度墊高，這件事情是我事後才知道，因為我並非水泥師傅，所以被告並
    未找我公司施工，一般由我們公司所承作的電梯工程如有滲水的情形時，應該用
    抓漏的工程，抓漏的方法有很多，例如可以補水管、如果是地下水滲水，則可以
    做防護工程，或是抽水，並非只有用水泥將機坑墊高一種方式，如果不是電梯維
    修專業人員，不應該進入電梯機坑，本電梯的安全裝置就是如果電梯門開的話，
    就不能移動，本件電梯機坑裡面在電梯施工完成時並沒有裝設安全停機開關，電
    梯維修時，必須切換開關，而且也不允許使用電梯，只能讓維修人員使用電梯，
    我們維修電梯時，是從電梯機坑的門進去，該門有上鎖，本件死者應該是知道怎
    麼開鎖，所以才可以進去。」、「我們施作本件電梯時在三個緩衝器上面都有裝
    設彈簧，車廂下方有二個緩衝器、平衡配重框下方有一個，這三個緩衝器都有裝
    設彈簧，至於現場履勘結果中配重框並未裝設彈簧，應該是抓漏時將配重框彈簧
    拿掉便於施工，緩衝器的彈簧約二十幾公分，是在機坑深度一點二公尺的最底部
    。」等語（參見本院九十二年七月十六日訊問筆錄），堪認被告當初於委請懋全
    公司裝設光爍公司內部電梯時，該電梯之材質、規格已符合國家安全標準，且該
    電梯機坑深度並無不足之情形，而該電梯底部亦裝設有緩衝器彈簧。是公訴意旨
    認被告於裝置光爍公司升降機時未依規定裝置符合國家安全標準之升降梯設備乙
    節，已有誤會。
六、次查本件被告於八十九年一月間委請懋全公司前往裝設光爍公司內部符合國家安
    全標準之電梯後，嗣於八十九年四月間，該電梯即發生有漏水情形，被告遂委請
    案外人許英雄前來光爍公司從事電梯機坑漏水抓漏工程，斯時該抓漏工程係以水
    泥、藥水及砂石填補底部及牆壁之方式進行等情，業據證人許英雄於本院審理時
    到庭結證在卷（參見本院九十二年八月十三日審判筆錄），核與被告所辯情節相
    符，堪信為真，準此，本件事發當時光爍公司內部電梯地下室之機坑深度，後經
    臺灣板橋地方法院檢察署檢察事務官會同中華民國電梯協會檢查組人員實地履勘
    結果，機坑深度僅餘零點七一公尺，不足標準規格一點二公尺，應係被告先前委
    請他人前往光爍公司施作地下室機坑漏水之抓漏工程時，抓漏師傅以填補底部墊
    高之方式進行施工所致。此情被告雖未告知死者，然因被告僅係光爍公司負責人
    ，光爍公司所營事業係屬照明器具製造業，此有財團法人金融聯合徵信中心公司
    營業項目資訊一紙附於偵查卷中足憑，被告並非電梯維修保養工程或漏水改善工
    程之專業人員，自難期被告對於先前委請抓漏師傅前來施工抓漏之施作方式有所
    明瞭，而本件被告於死者前至光爍公司施工前，復曾帶死者前往光爍公司地下室
    查看機坑漏水情形，並經死者表示先前施工方式欠佳，業據被告陳明在卷，此情
    核與承攬人於施工前均會至所欲承包工程現場查看施工環境以了解問題所在之常
    情相符，堪信為真，復觀諸告訴人乙○○於本院審理時亦到庭自陳伊夫即死者生
    前曾告知伊，光爍公司於八十九年間即曾發生電梯地下室機坑漏水情形，並曾委
    請他人前去抓漏等情（參見本院九十二年八月十三日審判筆錄第八頁），堪認本
    件死者張昭瀛於前往光爍公司施作本件電梯地下室機坑漏水抓漏工程時，對於先
    前被告所委請之抓漏師傅其抓漏施工方式已有所明瞭，對於該機坑深度之足夠與
    否亦應得以有所知悉之管道；再參以承攬與僱傭之不同，在於僱用人（即雇主）
    對於受僱人（即勞工）就其所施作之工程或所提供之勞務具有高度之指揮監督注
    意義務，惟定作人對於承攬人則無此項高度注意義務，且通常情形，承攬人對於
    所承攬之工程或事務，均較之定作人更為專業，此即民法第一百八十八條及第一
    百八十九條分就受僱人與承攬人因執行職務或執行承攬事項，不法侵害他人權利
    時，僱用人與定作人所應負之損害賠償責任不同所由設，從而，吾人實難期待承
    攬人於施作承攬工程時尚有所不知之施工注意事項，要求定作人於施工前亦應逐
    一告知，況本件被告己○○於死者張昭瀛前往光爍公司施工時，已告知先前有委
    請他人前來施作地下室機坑漏水之抓漏工程，應認被告已盡其告知義務，至該地
    下室機坑深度究有無因先前抓漏施工方式導致不足？於施工時是否有電梯平衡垂
    重塊下降擠壓之危險？是否於施工時應採行完全禁止使用電梯之預防措施等注意
    事項，則應係該承攬工程之承攬人即死者張昭瀛所應自行注意或防範之內容。
七、再查，本件死者張昭瀛於事發當天前往光爍公司施作地下室機坑漏水之抓漏工程
    時，並未禁止光爍公司員工使用電梯，僅告知不得使用電梯至地下室乙節，業據
    被告於偵查中及本院審理時到庭陳述屬實，核與證人即光爍公司員工戊○○、庚○○於本院審理時到庭證述情節相符（參見本院九十一年十二月九日訊問筆錄）
    ，並經證人即光爍公司之上游廠商國繼工業社其負責人丁○○到庭證稱：「我是
    從事五金零件的加工，我是國繼工業社負責人，我們工業社有賣五金零件給被告
    公司。九十年十一月二十三日事發當天十點多，我有去被告公司送貨，我將車子
    停好之後，當時貨物還在車上，我要進電梯之前，死者跑到我前面，他說請我讓
    他先使用電梯，我說「好」，他是坐電梯到地下室，之後我再也沒有看到死者，
    我並沒有問死者為何那麼急，後來電梯到一樓之後，我再用電梯送貨上樓，死者
    電梯下到地下室後，我在電梯門口等電梯上來時，被告曾告訴我說電梯不能到地
    下室只能到樓上去，我並沒有問被告原因。」等語（參見本院九十二年六月十六
    日訊問筆錄第四頁），堪認本件死者張昭瀛於施工時明知光爍公司電梯仍有在使
    用，卻依然在地下室機坑從事抓漏工作，此益徵被告所稱死者於施工當時並未禁
    止光爍公司員工使用電梯，僅告知不得使用電梯至地下室等情為真。被告既係依
    該抓漏工程之承攬人即死者張昭瀛之指示，僅禁止員工使用電梯至地下室，即難
    認被告對於未管制光爍公司員工使用電梯，致不知情之員工戊○○於當日下午一
    時十五分許，搭乘電梯前往六樓取貨時，致該電梯之平衡垂重塊下降至地下室機
    坑擠壓張昭瀛致死有何過失責任。
八、復查證人即利欣公司負責人丙○○之弟宋德正於偵查中已證稱：「我住在己○○
    對面，九十年十一月二十三日陳女先生蘇桓模跑來叫我，我見他神情緊張，要我
    過去幫忙，我一到場，我與他一起由一樓下到地下室，看到蘇先生與公司業務在
    拉電梯門，因電梯與我的電梯同型，我的於八十九年安裝，他們在我之前安裝，
    我就把門旁安全鎖打開，電梯門就打開了」、「門是關的，找我是因為蘇先生知
    道我電梯與他的型同」、「我不知當時車廂停在幾樓」、「我電梯水泥基座有請
    死者做過，他有要求電梯維修中，不能使用，如必須使用，須告知他，他會告知
    只能上樓，不能下樓」等語（參見偵查卷第二十五頁反面、第二十六頁），另證
    人丙○○於本院審理時亦到庭證稱：「之前我們公司的電梯也是機坑漏水，死者
    當時來維修時，電梯是禁止使用的，是我要求禁止使用電梯的，死者並沒有做這
    樣的要求，‧‧‧‧，死者當時並沒有告訴我說電梯不可以使用」等情（參見本
    院九十一年十二月九日訊問筆錄第五頁），觀諸上開二名證人所述情節，堪認本
    件死者於承攬施作電梯地下室機坑漏水之抓漏工程時，並未要求定作人其公司電
    梯全面禁止使用，亦對於電梯車廂上升時，電梯之平衡垂重塊依槓桿原理將會下
    降之專業知識並不知情，此益徵被告前開所辯其係依死者之指示，僅要求員工不
    得使用電梯至地下室，然仍可上樓等語堪予採信。至對於電梯車廂上升時，電梯
    之平衡垂重塊將會反方向下降之電梯利用原理，具有電梯地下室機坑漏水維修工
    程經驗之死者既尚有不知，焉能苛求本件承攬工程之定作人即被告應有此一安全
    維護之注意義務？
九、末按勞工安全衛生法所稱之勞工，係指受僱從事工作獲致工資者；所稱之雇主，
    係指事業主或事業之經營負責人；又事業單位以其事業招人承攬時，其承攬人就
    承攬部分負本法所定雇主之責任；另事業單位以其事業之全部或一部分交付承攬
    時，應於事前告知該承攬人有關其事業工作環境、危害因素暨本法及有關安全衛
    生規定應採取之措施，同法第二條第一項、第二項、第十六條及第十七條第一項
    雖分別定有明文，然查前開有關事業單位將其事業交付承攬時，應告知承攬人有
    關事業工作環境、危害因素及有關安全衛生法規所應採行措施之規定，係因承攬
    人就其承攬部分應負勞工安全衛生法所定雇主之責任，為使該承攬人（雇主）得
    以明確告知其員工（勞工）有關工作環境之危害因素，以避免職業災害發生所為
    之規定。本案被告己○○於上述時地以三萬元之報酬將光爍公司電梯地下室機坑
    漏水之抓漏工程，連工帶料交付死者張昭瀛單獨承作，而死者張昭瀛亦未基於雇
    主之身分再僱請他人前往施工，是本件被告己○○與死者張昭瀛間就施作本件電
    梯機坑抓漏工程而言即應為單純之承攬關係，而非僱傭關係，已如前述，亦即彼
    此間並無雇主與勞工之關係，是本案尚無勞工安全衛生法之適用，行政院勞工委
    員會北區勞動檢查所亦同此認定，有該所九十一年四月十一日勞北檢字第０九一
    一００四七０七０號函一份在卷可參，公訴意旨認被告有違反勞工安全衛生法之
    規定云云，亦有誤會，附此敘明。
十、綜上所述，本件被告己○○於設置光爍公司內部電梯之初，既已委請合格之升降
    機施作廠商懋全公司依國家安全標準前往裝置，即難認其對於該電梯有未依規定
    設置之疏失；嗣後雖因該電梯地下室機坑漏水，故委請他人前往修繕，由抓漏師
    傅自行決定以填補墊高地下室機坑之方式，將光爍公司電梯地下室機坑漏水之情
    形加以改善，導致該地下室電梯機坑深度嗣後不足，然此情於死者張昭瀛承攬本
    件抓漏工程而前往勘查施工環境時已得有所知悉，亦難認身為定作人之被告有何
    告知義務之違反；後死者張昭瀛因不諳電梯車廂上升時，電梯內部之平衡垂重塊
    依槓桿原理會反方向下降之電梯利用專業知識，未禁止光爍公司員工向上使用電
    梯，因而光爍公司不知情之員工戊○○使用該電梯至六樓取貨時，致該電梯之平
    衡垂重塊瞬間下降擠壓張昭瀛致死，則被告依死者之指示，僅禁止公司員工使用
    電梯至地下室，就該電梯之安全維護亦難認有何疏失之處。本件被告己○○就死
    者張昭瀛承攬光爍公司電梯地下室機坑漏水改善工程時發生意外死亡之結果，既
    無應注意並能注意而不注意之過失情事，自難遽以過失致死罪責相繩。此外，本
    案復查無其他積極證據或具體事證足認被告己○○確有刑法上之過失致死犯行，
    揆諸前開法條及判例意旨，本件既不能證明被告犯罪，自應依法為被告無罪之諭
    知，以免冤抑。
據上論斷，應依刑事訴訟法第三百零一條第一項，判決如主文。
本案經檢察官余若凡到庭執行職務。
中    華      民      國      九  十  二    年      九    月    十    日
                                臺灣板橋地方法院刑事第二庭
                                    法      官  高  奕  驤
右正本證明與原本無異。
如不服本判決，應於判決送達後十日內向本院提出上訴狀 (應附繕本) ，上訴於
臺灣高等法院。
                                    書  記  官  廖  舜  宜
中      華      民      國      九  十  二    年      九    月    十    日


司法院資訊處製作；財團法人民間司法改革基金會備份。
